【裁判字號】    92,保險上,5
【裁判日期】    920224
【裁判案由】    給付保險金
【裁判全文】
臺灣高等法院臺中分院民事判決  九十二年度保險上字第五號
      上  訴  人  三商人壽保險股份公司
      法定代理人  丙○○
      被  上訴人  乙○○
      複  代理人  甲○○
右當事人間請求給付保險金事件，上訴人對於民國九十一年四月四日臺灣苗栗地方法
院九十年度訴字第四號第一審判決提起上訴，本院於民國九十三年二月十日言詞辯論
終結，判決如下：
      主      文
上訴駁回。
第二審訴訟費用由上訴人負擔。
      事      實
甲、上訴人方面：
一、聲明：求為判決：(一)原判決廢棄。(二)右廢棄部分，被上訴人於第一審之訴及假執
    行之聲請均駁回。(三)第一、二審訴訟費用，由被上訴人負擔。
二、陳述：除與原判決記載相同者，茲引用之外，補稱：
    (一)本件兩造所爭執之重點，在於上訴人得否主張要保人於申請保險契約之復效時
      ，未履行據實告知義務而依約復效不生效力？原審判決引用保險法學者江朝國
      之意見謂：「依保險法第一百十六條第三項規定，要保人或被保險人於申請復
      效時，只須繳清欠繳之保險費及其他相關費用後，保險契約即於繳費後翌日上
      午零時恢復效力，並未課以要保人或被保險人須負據實告知之義務，是上開約
      定顯係加重要保人或被保險人之義務，且為被保險人於訂約時所不能知，況倘
      被保險人於訂約時未據實告知，依保險法第六十四條規定，保險人亦僅得行使
      解除權，而非謂契約不生效力，惟上開復效申請書竟為不生效力之約定，顯失
      公平，是依保險法第五十四條之一規定，上開約定應屬無效。」云云，而為上
      訴人敗訴之判決。唯查，原審所持見解，純為概念法學法律邏輯之機械推演。
      如此判決，顯然違背保險法之基本原理與法則，其見解自不足採。
    (二)本件保險契約，確因被保險人未繳交第二期保險費用而發生停效之結果：
    (1)本件要保人（即被保險人）李俊雄與上訴人所簽立之保險契約約定，保險費採
      年繳法，收費方式為上訴人派員收費。是以，本件保險費債務之履行，應由上
      訴人之協力，即上訴人派員至保險費之清償地即李俊雄之住所地收取。此一事
      實，兩造應不爭執。
    (2)本件保險契約第二期保險費之清償期為民國（下同）八十六年十二月廿六日，
      期間上訴人公司之收費員曾多次以電話聯絡要保人，唯均因沒人接聽而未果，
      上訴人乃依主壽險契約第四條之程序於八十七年一月廿二日寄發催告函予要保
      人，限令要保人李俊雄於函到後卅日內補繳，否則，保險契約於寬限期後即停
      效，此有上訴人提出八十七年一月廿二日之大宗普通掛號函件收執聯影本，保
      險費催繳通知書影本各一件可按。
    (3)要保人李俊雄並未於催告函到後卅日之寬限期繳交第二期保險費，雖被上訴人
      辯稱：系爭保險費債務屬往取債務，上訴人並未派員前往李俊雄處收取續期保
      險費，應負受領遲延責任，被上訴人並無給付遲延，保險契約自不生停效云云
      。唯查，債權人受領遲延責任之發生，以債務人提出給付為要件。所謂提出，
      係指使債權人處於可得受領之狀態而言。至於給付應如何提出，其情形有二：
      現實提出：即民法第二百卅五條前段規定：「債務人非依債務本旨實行提出
      給付者，不生提出之效力。」；言詞提出：即同條但書規定：「債權人預示
      拒絕受領之意思或給付兼需債權人之行為者，債務人得以準備給付之事項通知
      債權人，以代提出。」所謂給付兼需債權人之行為，係指債權人於受領行為以
      外，並需為其他協力之行為，債務人始得完成其給付，例如債權人應於債務人
      之住所受領給付等是。而債務人為言詞提出，須有給付之準備，並應將準備給
      付之事情通知債權人，使債權人知所受領，始生言詞提出之效力（見民法第二
      三五條立法理由），最高法院四十八年台上字第二七一號判例：「債權人對於
      已提出之給付，拒絕受領或不能受領者，自提出時起負遲延責任，固為民法第
      二百卅四條所明定。惟所謂已提出之給付，係指債務人依債務本旨，於適當之
      處所及時期實行提出給付者而言。」本件上訴人既已向要保人李俊雄發函催繳
      第二期保費，而李俊雄並未於催告函到後之寬限期內給付第二期保險費，亦未
      將之提存，復未將有給付準備之事實通知予上訴人，則李俊雄就第二期保險費
      之給付，既未以現實提出，復未以言詞提出，尚難謂李俊雄已依債務本旨提出
      給付，是本件上訴人並無受領遲延之情形。此觀最高法院五十七年度台再字第
      四十七號判決：「租賃契約當事人約定租金應在承租人住所地交付者，固有待
      出租人之往取，惟此項往取債務，參照民法第二百卅五條但書規定，應由承租
      人（債務人）先將準備給付之事情通知出租人（債權人）否則，承租人仍不能
      免其遲延責任。」即足證明。
    (4)按人壽保險之保險費到期未交付者，除契約另有訂定外，經催告到達後逾卅日
      仍不交付時，保險契約之效力停止，保險法第一百十六條第一項定有明文。又
      系爭終身壽險保險契約基本條款第四條規定：「：：：第二期以後分期保險費
      到期未交付時，年繳或半年繳者，自催告到達翌日起卅日內為寬限期間。：：
      ：逾寬限間仍未交付者，本契約自寬限期間終翌日起停止效力。：：：」本件
      保險契約即因要保人李俊雄未於寬限期內繳交第二期保險費而生停效之結果。
    (5)要保人李俊雄於八十七年三月廿七日提出復效申請，並於八十七年四月八日繳
      交第二期保險費，是被上訴人所為系爭保險契約未曾停效之主張，即不足採。
    (三)適用保險法條文以及解釋保險契約應遵守保險法下列基本原則：保險法乃民事
      特別法規，欲將抽象之民事法律條文適用在具體事件時，應透過解釋方式（例
      如文義解釋、論理解釋、類推適用等）闡明其含意，而適用保險法條文及解釋
      保險契約，應遵守保險法下列基本精神及原則：
    (1)對價平衡之原則：指保險人所繳交的保險費與保險人之危險承擔於保險期內應
      保持平衡的狀態，倘發現有失去平衡之時，便應透過調整保險費的方式使之恢
      復平衡的狀態。
    (2)損害填補原則。
    (3)誠實信用原則：保險契約既為射倖契約，其前提必須建立在最大的善意上，否
      則無異形同詐騙，因此比其他契約更重視當事人的善意，所以保險契約又稱為
      最大善意契約。
    (4)情事變更原則：例如保險法第廿六條、第五十九條、第六十條。
    (5)共同團體原則：解釋保險條款時，不得將之視為單純某一要保人和保險業者彼
      此利益的爭執。保險乃受同類危險威脅之人為滿足其成員損害補償之需要，而
      組成之雙務性且具有獨立之法律上請求權之共同團體。故保險人所支出的賠償
      金乃來自各個要保人所交付之保險費的累積，故個別保險契約權利義務的解釋
      ，均會間接影響到共同團體成員的權益，因此不論在立法論抑或具體契約條款
      爭議上，均應考量共同團體原則。
    (四)保險契約申請復效時，應類推適用保險法第六十四條據實說明之義務：
    (1)保險法第六十四條據實說明之義務，其立法目的在使保險人得以正確評估其危
      險，用以決定保險費率及是否同意投保：保險法第六十四條：「訂立契約時，
      要保人對於保險人之書面詢問，應據實說明。要保人故意隱匿，或因過失遺漏
      ，或為不實說明，足以變更或減少保險人對於危險之估計者，保險人得解除契
      約，其危險發生後亦同。」立法目的在使保險人於訂立保險契約時，因要保人
      或被保險人履行據實說明之義務，得以評估所應承擔之風險並決定保險費率，
      其立法係本於前述誠實信用原則及對價平衡原則而來。而復效與保險契約之訂
      立相同，亦有發生道德危險之可能而影響於對價之平衡，兩者具有類似性，在
      解釋復效契約時，自不能忽略上開保險法之基本原則。
    (2)要保人於保險契約停效後申請復效，保險人有決定是否同意之權利：
    所謂復效，乃使停止效力之保險契約，因要保人復效之申請，產生與契約未停
      效前具有相同效力之法律行為，依保險法第一一六條第三項：「第一項停止效
      力之保險契約，於保險費及其他費用清償後，翌日上午零時，開始恢復其效力
      」，本條雖未規定「應得保險人同意」，唯同法第五六條：「變更保險契約或
      恢復停止效力之保險契約時，保險人於接到通知十日內不為拒絕者，視為承諾
      ﹔但人壽保險不在此限。」足見要保人申請復效時，保險人並非一定須承諾其
      申請不可，就此臺灣高等法院八十二年度保險上字第一六號判決認為保險契約
      之變更或復效「人壽保險之對象個別差異極大，且因時日之經過，而有不同之
      風險，有詳為調查之必要。」因此，保險人於接獲要保人復效申請時，得依法
      進行調查，評估風險後，再決定是否同意其復效之申請。
    學者間亦肯認要保人於保險契約停效後申請復效，保險人得決定是否同意其申
      請：
    I江朝國：「保險契約恢復效力（復效）：：：：亦即使業已停止效力之保險契
      約，因要保人之復效之申請，經保險人之承諾而於該特定原因除去時，產生與
      原契約未失效前相同效果之法律行為。」
    II林勳發：「復效乃基於當事人之合意而恢復停效前狀態之特殊契約。」
    III張仲源：「依保險法第五十六條之旨意來看，保險人並非一定須承諾其（復效
      ）申請不可。」
    故系爭二件保險契約基本條款第六條均明文約定：「本契約停止效力後，要保
      人得在停效之日起二年內，申請復效。前項復效申請，經本公司同意並經要保
      人清償欠繳保險費扣除停效期間的危險保險費後之餘額，自翌日上午零時起恢
      復效力。」此與財政部九十年八月一日修正發布之人壽保險單示範條款第六條
      約定相符。準此，依法律規定（保險法第五十六條）、司法實務、保險實務以
      及學者見解，均一致認為保險人於要保人申請復效時，得決定是否同意使保險
      契約恢復效力，保險人並不負有必須無條件地同意要保人復效申請之義務。
    (3)通說認為要保人提出復效申請時，就保險人之書面詢問，應履行據實說明之義
      務，使保險人得以審查是否具備可保條件，而決定同意復效抑或終止契約：
    施文森：「保單所給予被保險人於契約效力停止後申請復效之權利，非在容許
      被保險人於健康狀況衰退或失卻可保條件後恢復保單之效力。：：：被保險人
      申請復效，須提出健康狀況或合乎可保條件之證明，其於復效申請時如有不實
      說明或詐欺之情事，保險人自得於不爭條款所定之期限內解除業已復效之保險
      契約。」施文森於「傷害保險：示範條款及判決例之研析」乙書第二五三至第
      二六一頁，就臺北地方法院六十五年度訴字第一七五號判決予以評析，亦肯定
      要保人於保險契約停效後申請復效時應履行保險法第六十四條之據實說明義務
      。
    林勳發亦認為被保險人於申請復效時，亦應履行告知義務，因為：「I據實務
      經驗顯示復效件之危險評估較新保件更為重要，因十之四、五均屬發現疾病後
      再申請復效，而許多疾病並非一般體檢可以查出，如不能適用告知義務規定，
      顯讓『逆選擇』有可乘之機，從而復效時要求告知義務人重為告知，應屬必要
      。」「II壽險契約停效後，保險人依保險法第一一六條第四項本可立即終止契
      約，惟因考慮要保人繳費能力，保險法施行細則第三十二條（現行條文第三十
      條）始限制在二年內保險人應賦予要保人復效之機會。是以復效制度之本旨僅
      在繳費能力之特別考慮，不得因此否定（保險人）危險評估之權利。」「III保
      險法第一○九條第二項自殺條款二年期間，於復效件亦規定自復效日起算，依
      此法理類推解釋，復效時亦應重為告知。」
    桂裕於其「保險法論」乙書第一三二頁引用美國科羅拉多州法院之判決：「甲
      之人壽保險訂明，恢複契約效力須履行二條件：(甲)向公司聲明被保險人健康如
      常，而仍合『可保條件』（Insurability），(乙)付清全部之欠費及利息。甲方
      契約因欠費而停止效力，在正患肝疾，就醫診治中，乃隱諱患疾之事實，聲請
      恢復保險，於保險費匯出後二日內因肝病死亡；於死後之次日接到公司之認可
      書，其受益人因要求給付保險金額。法院謂甲之健康情形如為乙公司所知悉者
      ，必不予認可，故其聲請恢復應認為不合所定之『可保條件』（Collrado  Li
      fe  Ins.  Co.  v  Winegarner, 95 Colo. 261, 35 P.2d 860）」。
    張仲源：「復效乃是另一形式的新契約，所以亦受保險法第六十四條告知之影
      響。」
    臺灣高等法院七十五年度上易字第四九四號判決：「復效申請書上，被保險人
      聲明事項欄第一項『現在是否身體健康並照常工作』，其答覆為『是』。有復
      效申請書可考。惟是被保險人游○宗於七十二年十一月十六日，即因患酒精性
      肝硬化，而住入臺灣省立臺北醫院，經原審向該院調取病歷表有案。上訴人以
      要保人及被保險人，故意隱匿被保險人之健康狀態為不實之聲明，影響上訴人
      之危險估計，洵非無據。上訴人據以解除保險契約，核與增值分紅養老保險契
      約條款第六條第一項之規定相符。」已明白承認復效申請時，要保人亦應履行
      告知義務，以使保險人審查可保條件是否具備。
    在立法上，民國九十一年七月十日修正通過之簡易人壽保險法，於第六條規定
      ：「簡易人壽保險對於被保險人，免施以健康檢查。」而同法第十五條第一項
      則更進一步規定：「訂立保險契約或依前條規定申請恢復保險契約效力時，要
      保人及被保險人對於保險人之書面詢問，應據實說明。」其修正理由為：「簡
      易人壽保險係免體檢契約，為避免逆選擇之道德危險，並使保險人復效同意權
      之行使有所依循。：：：」明文規定於復效時要保人或被保險人負有據實說明
      之義務。
    (4)保險法第一一六條第三項規定，並非保險法上之強制規定：
    江朝國氏認保險法第一一六條第三項：「第一項停止之保險契約，於保險費及
      其他費用清償後，翌日上午零時，開始恢復其效力」係屬保險法上第五十四條
      第一項所指：「本法之強制規定，不得以契約變更之。但有利於被保險人者，
      不在此限。」之相對強制規定。惟依上所述，要保人於申請復效時，保險人得
      約定以書面詢問要保人，或為必要調查，以審核契約是否具備可保條件，據以
      決定是否同意其復效，保險人並不負有須無條件同意要保人申請之義務，既如
      此，則保險法第一一六條第三項絕非強制規定，其理至明。
    學者林勳發認為：「保險法第五十四條第一項之適用並非漫無限制，保單條款
      增訂復效告知義務，雖有超越第六十四條規定之嫌，惟在維護保險制度之考量
      下，又無違背公序良俗情事，似不宜認定保單條款違反保險法之強制規定」，
      確屬的論。
    按如前述，保險人於要保人申請復效時，得施予調查、評估風險，以決定是否
      同意要保人復效之申請，在須經體檢之人壽保險契約中，保險人固得要求要保
      人提出體檢報告書、健康證明書，以證明被保險人確實具有可保性，但在免體
      檢之人壽保險契約，則端賴要保人誠實地履行告知義務，否則，保險人勢必面
      臨在要保人申請復效時，逐一查核被保險人可保性之困境，此除增加保險人之
      成本外，更將妨礙人壽保險制度之發展。本件復效申請書中約定要保人應履行
      告知義務，核與前揭多數學者、司法實務以及法律規定之見解相符，自無違背
      保險法強制禁止之規定。
    (5)保險法第一一六條第三項「復效制度」之本旨，原在要保人繳費能力之考慮，
      不使一時陷於無能力者，因保險契約失效而欠缺保障，唯此一制度於保險實務
      之運作，卻可能會發生要保人故意違反道德風險之情事，使賴以維繫保險制度
      之誠信原則、對價衡平原則遭到破壞，因而保險法第一一六條第三項之適用，
      即出現法律上之漏洞，必須透過解釋予以填補，按保險契約之訂立與保險契約
      之復效，均在使本無契約關係或停效之契約，發生效力，二者均有可能發生道
      德危險，具有類似性。依前所述，保險法第五十六條規定，要保人就停效之保
      險契約申請復效，保險人有同意或拒絕之權利，並非一定須承諾其申請不可，
      而保險人就要保人復效之申請，決定同意與否之依據，在於保險標的是否符合
      可保條件，在人壽保險之場合，端賴要保人必須誠實的履行告知義務，否則保
      險人根本無從判斷，是故保險法第一一六條第三項關於停效契約之申請復效，
      雖未規定要保人或被保險人據實說明之義務，唯基於保險法上之誠實信用原則
      、對價平衡原則以及防止逆選擇之道德危險，在解釋上，應類推適用同法第六
      十四條第一、二項之規定，亦即要保人就保險人之書面詢問負有據實說明之義
      務。
    (五)如認為要保人於保險契約復效時，毋庸履行告知義務，易造成要保人逆選擇之
      道德危險，反而違反保險法基本原則：
    (1)原審判決認為要保人申請復效時，毋庸履行告知義務，無非援引學者江朝國於
      「保險契約之停效、復效與據實說明告知義務之關係」乙文中見解認為，要保
      人於申請復效時，毋庸履行告知義務，其論據有三：
    法條規定：保險法第六十四條明文「訂約時」，並未擴及「復效時」。且第一
      百十六條第三項僅規定保險費及其他費用之清償，並未規定告知義務之履行。
    對價平衡：復效，並非新契約之訂立，亦非原契約之延長，僅係在原契約之承
      保範圍、期間內，由要保人或其他有權之人彌補停效期間之保費及其他費用後
      ，恢復契約原有之效力。復效對於保險人並未造成額外之負擔，且保費及其他
      費用既經補償，則所承擔之危險應回復承保時被保險人之危險狀態。於寬限期
      間若有其他非屬原承保考量之事項發生，僅屬危險增加通知義務的問題，與保
      險法第六十四條之規定無涉。
    權益平衡：關於逆選擇之現象，在復效時保險人雖無同意權，亦不得調整保費
      。但第一百十六條第四項規定保險人終止權之行使，賦予保險人可自行判斷於
      寬限期間屆滿後，等待要保人之復效或一勞永逸終止彼此間關係，足使保險人
      與要保人間權益平衡。
    (2)然查，前揭見解違背保險法之基本法理，自非可採，爰將其見解之不當，逐一
      說明如次：
    以法條規定為由，否定要保人在保險契約恢復效力時應盡告知義務，並不足為
      據：要保人依保險法第一一六條第三項申請復效時，依同法第五十六條規定，
      保險人並非必須承諾其申請不可，保險人對契約是否具備可保條件有審查權，
      是以保險法第一一六條第三項並非江朝國所稱之相對強制規定，況保險契約之
      訂立，與契約之復效，均在使保險契約之內容對保險人及要保人發生效力，二
      者均有發生道德危險之可能，具有類似性，是以保險人就要保人之申請復效自
      得主張類推適用同法第六十四條之規定要求要保人負據實說明之義務，江氏以
      保險法第六十四條僅規定要保人在「訂約時」負有告知義務，即否定要保人在
      「復效時」之履行告知義務，顯然過於機械式地解釋法律條文，而流於概念法
      學之邏輯謬誤中，立論並無足採。
    如認為要保人於申請復效時毋庸履行據實說明之義務，將違反保險法對價平衡
      原則及共同團體原則：
    I復效究竟係訂立新契約、原契約之延長亦或係特殊的保險契約，雖然在我國保
      險法學界尚有爭議，但保險人所支出之賠償金乃來自個個要保人所交付之保險
      費的累積，故個別保險契約權利義務的解釋，均會間接影響到共同團體成員之
      權益，從保險人對於要保人復效申請有同意權此點以觀，顯見保險法亦允許保
      險人在復效申請時，有評估風險的權利，以免造成被保險人健康狀況惡化才申
      請復效，以致復效後之被保險人均為弱體（逆選擇之後果），增加保險人不當
      賠償保險金之機會，此時保險人在成本及風險之考量下，勢必對每一保險契約
      提高保險費率，如此將發生排擠其餘善良共同團體成員權益之後果，而違反保
      險法上共同團體原則。
    II復效制度的本旨僅在繳費能力之特別考慮，但保險契約之復效，在實務運作上
      更大的問題在被保險人於訂立保險契約之後，常常會有不當的動機故意使契約
      停效，等到健康狀況惡化時再申請復效，反正有停效期間二年內保險人不得主
      動終止保險契約之保護（保險法施行細則第三十條），若健康狀況良好何必浪
      費保險費。一定是當健康狀況惡化時，才會出來申請復效，因此，在復效保單
      上有高比例的逆選擇，使復效後之被保險人均成為弱體，增加保險人的負擔，
      況依保險法第一一七條第一項：「保險人對於保險費，不得以訴訟請求交付」
      ，是故保險人對於惡意停效之保險契約，並無取得保險對價（保險費）之途徑
      ，如對於申請複效之保險契約，如又不能審查被保險人是否符合可保條件，則
      勢必增加保險人風險之負擔，則要保人所繳交之保險費與保險人之危險承擔在
      保險期內即失去對價平衡。絕非江朝國氏所指：「復效對於保險人並未造成額
      外的負擔，且保費及其他費用既經補償，則所承擔之危險應回復承保時被保險
      人之危險狀態。」云云之情形，江朝國氏之見解違反保險法對價平衡之原則，
      至為顯然。
    III所謂危險增加之通知義務（保險法第五十九條）所稱的危險增加係指保險契約
      基礎之危險狀況改變為嚴重對保險人不利之情形，具有三大特質，即1.重要性
      （即須影響對價平衡關係）；2.持續性（若危險狀況改變後立即促使保險事故
      發生，則屬保險事故發生之促成非危險增加）；3.不可預先性。例如在人身保
      險，被保險人原從事辦公室工作，後因失業改從事礦工；在財產保險之標的房
      屋原為住家，後租與他人從事瓦斯行等是。至於課要保人以危險增加之通知義
      務，亦不足以維護保險契約復效時保險人與要保人雙方間對價之平衡，蓋在人
      壽保險契約成立後，要保人僅就危險增加之外在因素負有通知義務，而身體內
      在健康狀況之變化並非屬危險增加通知之內容，並無法解決要保人因身體健康
      惡化於復效時作為逆選擇時之道德危險。換言之，江朝國氏認為：「於寬限期
      間，若有其他非屬原承保考量之事項發生，僅屬危險增加通知義務之問題」，
      並以此認為即足以平衡對價云云，顯將屬外在環境的危險之增加，與保險標的
      內在之危險本身二者，混為一談。
    保險法第一一六條第四項保險人之契約終止權，與保險人及要保人間之權益平
      衡無關：
    I保險法第一一六條第四項：「保險人於第一項之期限屆滿後，有終止契約之權
      」江朝國氏認為保險人終止權之行使，即在平衡保險人之地位。準此，不須要
      在復效時再要求要保人、被保險人履行告知義務云云，唯查，保險人就停效之
      保險契約，應以如何之標準決定是否終止契約，其所依據者，無非以該契約是
      否符合「可保條件」作為判斷，否則就一時陷於繳費困難之要保人，在符合可
      保條件下，保險人逕為終止保險契約，於保險人及要保人均有不利，至於被保
      險人是否符合可保條件，保險人唯有賴要保人於申請復效時依誠信履行說明義
      務（尤其在無體檢之保件），以便審查可保條件之有無，並據以決定是否同意
      復效抑或終止契約。在保險實務上，尚未見有保險人在停效期間單方任意終止
      保險契約之情形。
    II至於保險法施行細則第三十條第一項規定：「（要保人）：：：申請恢復效力
      之期限，自最後一次應繳保險費之日起不得低於兩年。」系爭二保險契約第六
      條第一項亦約定：「本契約停止效力後，要保人得在停效日起二年內，申請復
      效。」應係指保險人在保險契約停效二年內，不得主動終止契約，應讓要保人
      在二年內有申請復效之機會，至於申請復效時，保險人自有審查可保條件之權
      利，而得以書面要求要保人應據實說明，以作為是否行使契約終止權之依據。
      江朝國先生以保險法第一一六條第四項保險人就停效之契約得行使終止權，認
      為保險人與要保人間權益足以平衡，不得在復效時再要求要保人履行告知義務
      云云，係不瞭解保險實務之運作以及對保險法第一一六條第四項為望文生義之
      誤解，自非可取。
    (六)本件復效申請書約定要保人於申請復效時應為據實說明，係依法為之且在維護
      保險制度，並無顯失公平：
    (1)保險法第五十四條之一規定：「保險契約中有左列情事之一，依訂約時情形顯
      失公平者，該部分之契約無效：：：：加重要保人或被保險人之義務」，依上
      開規定，保險契約並非不能加重保險人或被保險人之義務，只是不能違背顯失
      公平之原則而已。
    (2)保險契約是射倖契約（即契約之給付繫於偶然之機會），就停效之保險契約申
      請復效時，應類推適用保險法第六十四條規定使要保人有履行據實說明之義務
      ，乃基於保險法之基本原則，即誠實信用原則、對價平衡原則與共同團體原則
      所為之解釋，已詳前述，如認保險人於要保人申請復效時，不得要求其履行據
      實說明之義務，無異使要保人得以操控危險，意圖獲取不當利益，破壞保險制
      度之機能，反而顯失公平。
    (3)系爭二保險契約為免體檢之人壽保險契約，要保人誠實地履行告知義務，為上
      訴人評估風險之惟一依據，因此，於契約課要保人於申請復效時應負據實說明
      之義務，乃為維護保險制度、保護保險共同團體其餘成員之利益，以及維持保
      險人與要保人間之對價平衡，有其必要，自保險制度整體而言，並無所謂顯失
      公平之可言。
    (七)本件要保人李俊雄於訂立保險契約以及申請復效時，就上訴人之書面詢問事項
      ，故意隱瞞曾罹患胰臟炎、腎臟炎以及多次住院之事實，違反據實說明之義務
      ，其惡意自無保護必要︰
    (1)本件要保人（即被保險人）李俊雄君曾於八十五年十二月廿六日，向上訴人以
      其本人為被保險人投保金額各新臺幣（下同）一百萬元之「二十年繳費終身壽
      險」以及「二十年期定期壽險附約」，並約定以被上訴人為受益人。然查，要
      保人對於上訴人之書面詢問事項，有故意隱匿病史情事。
    (2)要保人於填寫要保書九日前，即自八十五年十二月九日起至十七日止，曾因急
      性膽囊炎、急性胰臟炎向苑裡李綜合醫院求診，並住院八日，而其竟於八十五
      年十二月廿六日投保時，故意隱匿前揭因胰臟炎住院之病史，對於上訴人之書
      面詢問事項，於人壽保險要保書中為下開不實說明︰「告知事項︰被保險人
      過去一年內是否曾因患有下列疾病而接受醫師治療、診療或用藥？：：：胰臟
      炎」：：：「否」。「告知事項︰被保險人過去五年內是否曾因受傷或生病
      住院七日以上？」：：：「否」。
    (3)要保人於申請復效前，即自八十六年二月十六日起至廿四日止，再次因急性腎
      盂腎炎，而在苑裡李綜合醫院住院八日，而其於八十七年三月廿七日申請復效
      時，再度故意隱匿因腎臟炎住院之病史，對於上訴人之書面詢問事項，於復效
      申請書中為下開不實說明︰「被保險人自申請本復效前五年內是否曾因患有
      下列疾病而接受醫師治療、診療或用藥？腎臟炎」：：：「否」。「被保險
      人自申請本次復效前五年內是否曾因受傷或生病住院七日以上？」：：：「否
      」。
    (4)嗣後李俊雄於八十九年一月六日復因肝炎、急性胰臟炎併腎肺衰竭死亡，有死
      亡證明書可稽，其未履行據實說明義務與死亡之結果間有因果關係存在，並足
      以影響上訴人之危險估計，自不待言。準此，李俊雄於回答上訴人之書面詢問
      事項時，曾多次故意隱瞞曾罹患胰臟炎、腎臟炎以及多次住院之事實，違反據
      實說明之義務，其非誠實之要保人，至為顯然，且前揭情事業據被上訴人於原
      審補充理由狀中第九頁第三至六行中自認依保險契約為「最大善意契約原則」
      ，自無保護之必要。
    (八)本件要保人李俊雄於申請復效時，違反據實說明之義務，依復效申請書之約定
      ，本次復效申請不生效力，上訴人自毋庸理賠：
    (1)本件復效申請書「聲明及同意書」欄第一條：「本人茲聲明已詳細閱讀並瞭解
      本復效申請書之各項記載，且本復效申請書之問題均係本人作答，對上列告知
      事項之說明均屬事實，如有故意隨匿，或因過失遺漏，或為不實之說明，足以
      變更或減少貴公司對危險之估計者，本次復效申請不生效力。」按保險契約為
      最大誠信及善意之契約，本件要保人李俊雄於投保時及申請復效時對保險人均
      隱匿生病住院之事實，違反據實說明義務，其行為違背誠實信用原則，而具有
      惡意，自不應受法律之保護。依前揭復效申請書之約定，本次復效申請不生效
      力，被上訴人自無依保險契約請求理賠之理。
    (2)原審判決謂：「倘被保險人於訂約時未據實告知，依保險法第六十四條規定，
      保險人亦僅得行使解除權，而非謂契約不生效力，惟上開復效申請書竟為不生
      效力之約定，顯有失公平，是依保險法第五十四條之一規定，上開約定應屬無
      效」云云，唯查：
    保險法第一一六條第三項就停效之保險契約於申請復效時，應類推適用同法第
      六十四條要保人有據實說明之義務，已如前述，至於類推適用保險法第六十四
      條之範圍，究竟只類推據實說明之要件，亦或包含違反該要件所生之效果，亦
      即契約之解除權在內，則應視保險法之解釋是否容許當事人在契約上另為其他
      法律效果之約定而言。再者，依契約自由之原則，違背契約義務之法律效果其
      內容為何？一般而言，只要不違反法律強制禁止規定者，均可自由約定。
    依保險法第一一六條第四項：「保險人就第一項所規定之期限屆滿後有終止契
      約之權」，亦即要保人就停效之保險契約申請復效時，保險人並非一定須承諾
      其申請不可，保險人自可審查復效申請是否符合可保條件，如不符合可保條件
      ，保險人自可依上開條項規定終止契約，而保險人為審查復效是否具備可保條
      件，自得以書面向要保人詢問，要保人就此書面詢問亦有據實說明之義務。而
      保險人為免要保人故意隱匿或為不實之說明，致對復效之危險估計發生錯誤，
      而就不具可保條件之申請復效，因未能及時行使終止權而發生復效之效力，故
      本件保險人乃於復效申請書上約定，有此情形時，本次復效之申請不生效力，
      亦即當要保人就保險人之書面詢問未能履行據實說明之義務時，則回復到要保
      人於申請復效時，保險人對該復效行使契約終止權之狀態，亦即以要保人之據
      實說明作為復效契約生效之停止條件。本件復效申請書上之約定「要保人如有
      故意隱匿或因過失遺漏或為不實之說明，足以變更或減少保險人對危險之估計
      者，本次復效申請不生效力」，與保險法第一一六條第四項保險人之契約終止
      權效果相同，而保險法第一一六條第四項契約終止權係就停效契約與復效所為
      之特別規定，應優先於同法第六十四條解除權之適用，上開契約約定自為法之
      所許。
    按要保人未履行據實告知義務，已違反保險法上誠實信用原則，其惡意本不應
      受法律之保護，而違反保險法第六十四條告知義務之解除契約，依保險法第廿
      五條：「保險契約因第六十四條第二項之情事而解除時，保險人無須返還其已
      收受的保險費。」（本件保險契約第七條亦同一規定），係對惡意不誠實之要
      保人為制裁，而本件約定本次復效申請不生效力，乃自始不生效力，保險人應
      返還已收之保險費，兩者相效，後者對要保人反而有利；是以，此一約定並無
      原審所指依保險法第五十四條之一減輕保險人應負之義務而有顯失公平之情形
      。
    再者，要保人應負據實說明之義務（保險法第六十四條），其性質並非保險法
      第六十六條所稱之特約條款，蓋特約條款「為當事人於保險契約基本條款外，
      承認履行特種義務之條款」乃保險契約內容之一部分，係保險人用以控制危險
      的方法；而據實說明之義務，係訂約前或復效前要保人應履行之誠實義務，乃
      契約成立或生效之基礎，不當然是契約內容之一部分，其作用在使保險人得以
      正確評估危險，二者性質不同，被上訴人援引特約條款第六十八條認為上訴人
      只能解除契約云云，核不足取。
    (3)退而言之，本件上訴人已釋明係於八十九年三月上旬始取得被保險人李俊雄之
      病歷資料，而知悉要保人於申請復效時未履行據實說明之義務，有契約解除或
      復效申請不生效力之原因，上訴人乃於八十九年三月廿日發函被上訴人表示契
      約業經終止（即契約效力不繼續存在之解除意思），並未逾越保險法第六十四
      條第三項所定一個月之除斥期間，本件保險約既經終止（解除），被上訴人自
      不得依已不存在之保險契約請求保險金之給付。
    (九)本件保險契約要保人未繳第二期保險費，尚無保單價值準備金可供自動墊繳，
      被上訴人主張保險契約因墊繳保費而未停效云云，與事實不符：
    (1)所謂保險費之自動墊繳，係指人壽保險之有現金價值設計之保單，其要保人得
      於要保書或其他書面聲明，對分期保險費於超過寬限期仍未交付者，保險人應
      以該保險契約當時之保單價值準備金自動墊繳其應繳的保險費及利息，使保險
      契約繼續有效。是故，必須要保人之前所繳的保險費，其所累積之保單價值準
      備金之數額足以超過當期未繳之保險費，始有自動墊繳之可言。
    (2)蓋依一般保險實務，第一期之保費大都作為保險業務員之佣金及人事費用。況
      且分期給付之保險費，每期應繳金額相同時，只繳交第一期保費，自不可能有
      同額之保單價值準備金可以墊繳第二期保費。是以自動墊繳保費，須累積多期
      保險費始有可能。本件保險契約係採年繳保費，每期保費為新臺幣參萬壹仟伍
      佰貳拾元，而要保人（即被保險人）李俊雄即因未於寬限期間內繳交第二期之
      保險費，而其僅繳交之第一期之保費尚無保單價值準備金，自亦無法自動墊繳
      ，故保險契約停效。
    (3)依保險法第一一九條「要保人終止保險契約，而保險費已付足一年以上者，保
      險人應於接到通知後一個月內償付解約金；其金額不得少於要保人應得保單價
      值準備金之四分之三。償付解約金之條件及金額，應載明於保險契約。」亦即
      解約金之金額至少為保單價值準備金之四分之三，而依系爭二保險契約書所附
      解約金暨各項保險金額表所示第一年之解約金乙欄均為空白，足證本件保險契
      約就第二期之保費尚無保單價值準備金可供墊繳。
    (4)再者，依卷附財政部保險司九十二年七月廿一日台保司三字第0920707469號函
      所示：「：：：第一保單年度末之保單價值準備金及解約金金額通常均甚低，
      ：：：前揭二項保險商品第一保單年度末之價值準備金皆為零。」亦足供證明
      。
    (十)如依被上訴人之主張，本件要保人於申請復效時，並未清償全部保費，其復效
      亦不生效力：
    (1)蓋依保險法第一一六條第三項：「第一項停止效力之保險契約，於保險費及其
      他費用清償後，翌日上午零時起，開始恢復其效力。」本條所謂保險費及其他
      費用清償後，應係指全額之保險費均已清償完畢而言，如只清償部分，尚不符
      合保險費清償後之要件，自不發生復效之效力。
    (2)經查，本件保險契約係採年繳保費，每期保費為萬壹仟伍佰貳拾捌元，而要
      保人李俊雄第二期保費未繳，於契約停效後申請復效時，僅繳交第二期保險費
      參萬零捌佰肆拾捌元，並未全部清償欠繳保費，如依保險法第一一六條第三項
      規定，其復效之申請尚未恢複其效力，被上訴人就停效中之保險契約，自無請
      求理賠之可言。
    (3)被上訴人稱：「自八十七年二月廿二日至八十七年四月八日間系爭保險契約處
      於停效狀態，該期間自無收取保險費之理，故上訴人之後請要保人繳交第二期
      保險費參萬捌佰肆拾捌元，應即扣除該期間保險費之金額，則上訴人所指未全
      部繳清保險費，即屬無據。」被上訴人之前開答辯乃目前保險實務之作法，按
      繳交復效後之保險費既應扣除停效期間之危險保費，可見復效之契約其性質絕
      非原保險契約之延長，否則要保人於復效時應繳清全部保險費（並加計利息）
      始能連貫原契約，並符合對價平衡原則。是故，復效契約之性質應解為在原契
      約之保險條件下另訂立之特殊保險契約，既係另訂新契約，要保人或被保險人
      即應履行保險法第六十四條據實說明之義務，自不待言。
    (十一)上訴人係依約勿庸給付保險金，並非可歸責於自己事由故意不為給付，被上訴
      人請求給付並按年息百分之十計算利息，並無理由：
    (1)保險法第卅四條第二項：「保險人因可歸責於自己之事由致未在前項規定期限
      內為給付者，應給付遲延利息年利一分」本條之立法係在制裁保險人惡意不賠
      之情形，本件保險契約之復效，要保人就保險人之書面詢問並未據實告知，違
      反誠實信用原則，其惡意自不應受法律保護，依復效申請書上約定「本次復效
      申請不生效力」，上訴人係依契約白紙黑字之明白約定不給付保險金，並無可
      歸責於自己之事由致未給付之情形。
    (2)況要保人就停效之契約申請復效，就保險人之書面詢問是否負據實說明之義務
      ，係屬保險法上之爭議問題，目前支持被上訴人及原審法院判決之意見認為在
      此情形，要保人不負據實說明之義務者，只有學者江朝國先生個人之意見而已
      。通說認為申請復效時仍有保險法第六十四條之適用，此有上舉學者桂裕、施
      文森、林勳發、張仲源等先生以及臺灣高等法院七十五年度上易字第四九四號
      判決之見解可據，甚至九十一年七月十日修正通過之簡易人壽保險法亦將此等
      保險法原則增訂於條文中，上訴人因此確信被上訴人於本件並無請求理賠之權
      利，上訴人並無保險法卅四條第二項因可歸責於自己之事由致未給付保險金之
      情形，被上訴人主張上訴人應給付遲延利息年利一分，顯無理由。
三、證據：除援用第一審所提證據外，補提江朝國著保險法基礎理論、臺灣高等法院
    八十二年度保險上字第十六號判決、江朝國編篡保險法規彙編、林勳發著保險契
    約效力論、張仲源著人身保險契約法概要、財政部九十年八月一日修正發布人壽
    保險單示範條款、施文森著保險法論文第二集、林勳發著保險法論著譯作選集、
    桂裕著保險法論、臺灣高等法院七十五年度上易字第四九四號判決、簡易人壽保
    險法第十五條條文及立法理由、江朝國著保險法論文集２、江朝國著保險契約之
    停效、復效與據實說明告知義務之關係乙文、呂錦編著保險法新論、系爭終身
    壽險保險契約基本條款、系爭定期壽險附約保險契約基本條款、被保險人李俊雄
    苑裡李綜合醫院病歷摘要表、人壽保險要保書、復效申請書、被保險人李俊雄之
    死亡證明書、呂錦編著保險法新論、張仲源著人身保險契約法概要、施文森著
    傷害保險：示範條款及判決例之研析為證，並聲請訊問證人及聲請調卷。
乙、被上訴人方面：
一、聲明：求為判決：(一)駁回上訴。(二)一、二審訴訟費用均由上訴人負擔。(三)願供擔
    保，請准宣告假執行。
二、陳述：除與原判決記載相同者，茲引用之外，補稱：
    (一)按民法第三百一十四條規定：「清償地，除法律另有規定或契約另有訂定，或
      另有習慣，或得依債之性質或其他情形決定者外，應依左列各款之規定：(1)以
      給付特定物為標的者，於訂約時，其物所在地為之。(2)其他之債，於債權人之
      住所地為之。」又「依契約應由出租人赴承租人處收取租金，而出租人並未赴
      承租人處收租者，則衹構成出租人受領之遲延，不能謂為承租人之欠租，設此
      際承租人業已催告出租人收租，或已將租金提存者，其不能謂承租人欠租固不
      待言，縱或承租人未為此項催告或提存，其不能構成承租人之欠租責任亦同。
      」「所謂往取債務，係指以債務人之住所為清償地之債務而言，此種債務，必
      須債權人於清償期屆滿後至債務人之住所收取時，債務人拒絕清償，始負給付
      遲延之責任。」最高法院分別著有六十九年度第一二八○號、五十二年度台上
      字第一三二四號判例足資參照，而後最高法院五十七年度台上字第九二七號、
      六十四年度台上字第二○三九號、八十二年度台上字第一二一八號、八十二年
      度台上字第一九一三號、八十三年度台上字第二一七四號等判決均持與右開二
      則判例相同見解，足知右開二則判例所揭示之要旨，為實務一直以來不變之見
      解！
    (二)次按，本件保險契約為往取債務，即當事人雙方約定，以債務人之住所地為清
      償地之債務，此由當事人雙方約定保險費採年繳法，收費方式為派員收費，足
      認系爭保險費之清償地為訴外人李俊賢之之住所地，上訴人對此收費約定方式
      並未否認，而爭執並無受領遲延情形，從而本件保險契約保險費屬往取債務，
      應屬無疑。依右一所陳，往取債務，必須債權人於清償期屆滿後至債務人住所
      收取時，債務人拒絕清償，始負給付遲延責任，縱然未為催告保險人收取保險
      費或將保費提存，仍不能構成要保人之給付遲延責任，經查上訴人並未依約前
      往訴外人即債務人李俊雄住所收取保險費而遭債務人拒絕清償，則縱然訴外人
      即債務人李俊雄未催告上訴人收取保險費或未將保險費提存，仍不構成給付遲
      延責任。
    (三)復按，查主壽險契約條款第四條第一項約定：「分期繳納的第二期以後保險費
      ，應照本契約所載交付方法及日期，向本公司所在地或指定地點交付，或由本
      公司派員前往收取，並交付本公司開發之憑證。第二期以後分期保險費，到期
      未交付時，年繳或半年繳者，自催告到達翌日起三十日內為寬限期間；月繳或
      季繳者，自保險單所載交付日期之翌日起三十日內為寬限期間。」第三項：「
      逾寬限期間仍未交付者，本契約自寬限期間終了翌日起停止效力。如在寬限期
      間內發生保險事故時，本公司仍負保險責任。」而當時已約定收費方式為派員
      收費，正面解釋應為：分期繳納的第二期以後保險費，應由上訴人公司派員前
      往要保人處所收取保險費，要保人未合法提出給付時，上訴人公司得催告要保
      人於寬限期間內繳付保險費，如要保人逾寬限期間仍未交付者，則自寬限期間
      終了翌日起停止保險契約效力。申言之，本件保險契約須經左列程序才會停效
      ：(1)保險費到期未交付。(2)保險公司催告繳交保費。(3)催繳到達三十日後仍未
      繳費。即上訴人公司須証明右列三項程序均已履行，本件保險契約始有停效，
      若上訴人公司未派員前往要保人處所收取保險費時，自無本條約定之適用。即
      保險人不得主張催告及停止保險契約效力。此除右開最高法院判例外，尚有財
      政部五十七年度台財錢發字第一三三九二號函，可資為證。
    (四)綜右，本件保險契約並未停效，則訴外人即上訴人險人李俊雄發生保險事故，
      保險人即上訴人即應依約給付保險金。
    (五)原審判決，認本件並無保險人即上訴受領保險費遲延情形，進而認定應有停效
      ，惟：
    (1)原審判決認為本件固屬往取債務，惟因給付兼需債權人之行為，即債權人除受
      領行為外，尚須其他協力行為，故債務人為言詞提出時，須有給付之準備，並
      應準備給付之事情通知債權人，始生言詞提出之效力，本件保險契約第二期保
      險費，到期後保險人即上訴人未依約派員前往訴外人即要保人住所收取保險費
      ，之後亦不聞不問，即上訴人因自己疏忽，致令本件保險契約在原業務代表許
      土水離職後，而形成保單孤兒狀態，之後係要保人主動與許土水聯絡，經由許
      土水向上訴人聯係，提出繳費之聲明，則應認為已有給付之準備及準備給付之
      情形通知上訴人，上訴人因此負受領遲延責任！
    (2)退萬步言，縱然本件並無債權人受領遲延情事，不能因此而認為債權人有給付
      遲延狀態，原審判決不察及此，謂本件無債權人受領遲延情形，即逕認本件要
      保人存有第二期保費到期未交付之給付遲延狀態，而認上訴人之後催告程序合
      法，於八十七年二月二十一日停效，事實上，債權人有無受領遲延與債務人有
      無給付遲延並無牽連關係，不必然債權人無受領遲延情形，推斷債務人即有給
      付遲延，債務人有無給付遲延，就本件而論，仍應由上訴人有無依約至訴外人
      即要保人李俊雄住所收取，而遭拒絕清償為據，申言之，倘訴外人即要保人李
      俊雄於上訴人至其住所收取第二期保險費時，拒絕給付，始應負給付遲延責任
      ，否則，難認其有給付遲延狀態，本件上訴人於原審時及  鈞院審理迄今，仍
      無法舉證證明已有依約派員至訴外人即要保人李俊雄住所收取保險費，而遭其
      拒絕給付，則無給付遲延狀態，即無所謂第二期保險費到期未交付情事，從而
      ，上訴人主張依基本條款第六條約定認為有停效法律效果，即屬無據！
    (六)次按，上訴人主張被上訴人於契約停效後申請復效時，僅繳交三萬八百四十八
      元，並未全部清償欠繳保費，故復效申請尚未恢復其效力云云，與事實不符，
      且其濫用其經濟上強權地位，戕害消費者，實不足取，詳言之：
    (1)按本件保險契約要保人繳費記錄分別為第一年（即八十五年）於八十五年十二
      月廿五日繳現金三萬一千五百二十八元，第二年以票載日為八十七年四月八日
      支票繳納保費三萬八百四十八元，第三年以票期八十九年三月廿六日支票繳納
      保費三萬一千五百二十元，共繳納保費為一十二萬五千四百一十六元。每期保
      費須繳納金額均係由上訴人通知，要保人是由上訴人通知繳費金額後即以支票
      繳納，並無故意或過失不繳足保險費之情！
    (2)本件保險契約每年保費金額，均不相同，上訴人主張第二期保險費金額究竟為
      何？
    (3)事實上，上訴人主張本件保險契約於八十七年一月二十二日寄催告函予要保人
      ，自催告到達（八十七年一月二十二日）翌日起三十日內即處於停效狀態，而
      於八十七年四月九日始恢復效力，即自八十七年二月二十二日至八十七年四月
      八日間系爭保險契約處於停效狀態，該期間自無收取保險費之理，故上訴人之
      後請要保人繳交第二期保險費三萬八百四十八元，應即扣除該期間保費後之金
      額，則上訴人所指未全部繳清保險費，即屬無據！
    (七)復按，附停止條件之法律行為，於條件成就時，發生效力。民法第九十八條第
      一項定有明文。
    (1)上訴人主張其在復效申請書上所載申請不生效力指「當要保人就保險人之書面
      詢問未能履行據實告知之義務時，則回復到要保人於申請復效時，保險人對該
      復效行使契約終止權之狀態，亦即以要保人之據實說明作為復效契約生效之停
      止條件。」因所謂附條止條件之法律行為，係指當其條件成就時法律行為發生
      效力，然於條件成就前法律行為雖已成立，但尚不生效，其效力處於停止狀態
      ，故上訴人以要保人之據實告知作為復效契約之停止條件，則豈非認為復效申
      請在申請當時一直處於未生效狀態？而因要保人無法履行據實說明之停止條件
      成就，導致本件復效申請自始至終從未生效？
    (2)所謂條件，應以不確定之事實為其內容，若於法律行為成立時，充其條件之事
      實已確定者，則不能作為條件，故其以確定之事實作停止條件者，應認為該法
      律行為無條件。本件於復效申請之法律行為時，就上訴人所認為停止條件－要
      保人據實說明，並非將來不確定事實，而是在復效申請時已經確定之事實，上
      訴人以之為停止條件，依右開說明，應認為無條件，即復效之申請自始有效，
      洵屬無疑！
    (3)事實上，本件於第一審程序時，被上訴人之訴訟代理人及承審法官均數次請求
      上訴人說明復效之申請不生效力之法律性質，上訴人均未具體說明，亦無隻字
      片語主張是以要保人之據實說明作為復效契約生效之停止條件，足知上訴人就
      當初明文復效之申請不生效力所能達成法律效果仍未有確切之認識，致進入法
      院爭訟仍無法具體確切主張，而今忽然提出停止條件之主張，是否足以認為當
      初申請復效時當事人之真意，誠值懷疑！
    (4)又上訴人就保險費應否返還及舉證責任之分配，而主張復效不生效力之約定，
      並無原審所指依保險法第五十四條之一減輕保險人應負之義務而有顯失公平之
      情形，明顯強詞。蓋：
    依保險法第六十四條第二項解除權，是有二個月及二年之除斥期間規定，而所
      謂不生效力，依上訴人所指無該除斥期間適用，則假設復效申請後經過十年之
      情形，仍可主張復效不生效力，而解除權則因已經過二年除斥期間而不得解除
      ，顯然所謂不生效力之約款，明顯減輕保險人應負之義務而顯失公平。
    上訴人主張「保險法第六十四條第二項保險人有契約解除權，要保人如主張保
      險人不得解除保險契約，須就保險事故與要保人所未知或不實說明事項間之無
      關係，證明其必然性（參照最高法院八十八年度台上字第二二一二號判決）；
      而依本件復效申請書，保險人欲主張本次復效不生效力，須證明要保人之不實
      說明，足以變更或減少保險人對於危險之估計，其舉證責任之分配，有利於要
      保。是以，此一約定並無原審所指依保險法第五十四條之一減輕保險人應負之
      義務而顯失公平情形。」誠不知所云，蓋保險人行使保險法第六十四條之解除
      權，仍應先證明要保人有故意隱匿或因過失遺漏或為不實之說明，足以變更或
      減少保險人對於危險之估計，而要保人所發生之保險事故若與其未據實說明之
      事實無關時，保險人即無法依保險法第六十四條解除契約，依同一法理，亦應
      認為保險人不得主張復效不生效力，二者比較並無所謂有利不利情形，相反地
      ，因復效申請書上僅約定要保人如有不實說明，復效不生效力，將保險法第六
      十四條第二項後段之規定排除，則在要保人發生保險事故根本與未據實說明之
      事實完全無關連時，保險人仍然可以主張復效不生效力，故此約款嚴重違反保
      險法第五十四條之一規定，甚明。
    (八)上訴人主張保險契約中申請復效時，應類推適用保險法第六十四據實說明之義
      務，實屬無據，蓋：
    (1)財政部在八十四年二月修正公布人壽保險單示範條款時，已將第七條款關於告
      知義務及解除契約條款中或復效的文字刪除，並要求保險公司不得再將復效二
      字列入相關條款中。
    (2)南山人壽保險股份有限公司即對適用免體檢限額者，作普通體檢乙份，超過
      免體檢限額者，按醫務說明規則體檢，防癌保單以及「南山康寶終身壽險」及
      「南山康祥終身壽險」則分別嚴格規定超過應繳費日後四個月及二個月，不同
      意予以復效；保誠人壽保險股份有限公司則雖有告知義務事項，惟未有違反
      不生效力特約條款，而是責由業務代表報告以盡審查義務；而國泰人壽保險
      股份有限公司則雖有告知義務事項且有違反告知義務之特約條款，惟其乃約定
      其公司得解除契約，非所謂不生效力，且該公司似亦將此告知義務之違反理由
      收取保費人員負責，而非要保人或被保險人須負解除契約之不利益；美國安
      泰人壽：有健康告知事項，亦有約定違反者，依保險法第六十四條及第二十五
      條規定，得解除契約及無須退還所交保費；美商全美人壽：未有增列告知義
      務條款；統一安聯人壽：有增列告知義務事項，惟限於申請主契約保額增加
      或加保附加契約、增加附加契約保額及險種轉換時，始應附健康聲明書（即據
      實告知條款），至於申請復效則無庸附加健康聲明書，且違反據實說明義務時
      ，亦聲明是依保險法六十四條規定處理﹗
    (3)綜右，上訴人主張本件保險契約申請復效時，應類推適用保險法第六十四條據
      實說明義務，依行為當時基本示範條款所示，上訴人所為，顯然加重要保人及
      被保險人之負擔，自不能認為其主張合法，又其所主張不生效力，創設上訴人
      極大權利，使復效後保險契約，效力不穩定，難認符合對價平衡原則！
    (九)上訴人認為申請復效時，保險人有同意復效或停止契約之權限，故保險人唯有
      賴要保人於申請復效時盡誠實說明義務，以資其權限之行使，誠倒果為因之辯
      解；再者，上訴人主張，將有可能形成嚴重矛盾而難以解決之難題出現，茲舉
      假設案例說明之，設有要保人兼被保險人甲於八十五年一月一日投保乙保險公
      司人壽保險，至第六年期保險費即九十年一月一日之保費因故未繳納，致遭停
      效，於九十一年一月一日申請復效，則將有左列不合理情事發生：
    (1)如上訴人所舉申請復效時，應盡告知義務，而其告知事項第五項及第六項分別
      詢問自申請復效前二年及五年內事情，即要保人須將八十六年一月一日起至九
      十一年一月一日間事情告知，始符上訴人之要求；假設甲於八十五年一月一日
      投保時違反據實告知義務，依保險法第六十四條規定，八十七年一月一日後已
      滿二年除斥期間，故之後發生保險事故，乙公司應依約給付保險金，惟現今申
      請復效後，而將原本是保險事故而得申請理賠事項作為應告知事項，在理論上
      即發生嚴重矛盾！
    (2)沿右(1)，甲自八十五年一月一日投保之後所生事項，不可能是告知義務事項，
      而且在八十七年一月一之後，縱然甲在八十五年一月一日投保時有違反據實告
      知義務事項，亦因除斥期間二年之規定，乙公司不得行使解除權。換言之，甲
      只要繼續繳納保險費，期間發生保險事故，乙公司即應依約給付保險金；則甲
      在八十七年一月一日之後因故未繳納保險費而遭其停效，其申請效時，應繳清
      所積欠保險費，乙公司同意復效，此與右開無停效事情而繼續繳納保險費發生
      保險事故，何有重大明顯差異之處，惟一者應給付保險金，一者有所謂復效不
      生效力而無給付保險金義務，豈得謂為公允？
    (十)財政部公布之「人壽保險單示範條款」，可認為是對消費者最低程度保障規範
      ，違反示範條款而加重要保人及被保險人之負擔者，應認為違反保險法第五十
      四條之一及第一一六條及消費者保護法第一十七條、第一十六條等規定，應賦
      予無效之效果。
    (十一)本件於九十一年一月一十五日申請理賠，上訴人亦承認之，依保險法第三十四
      條規定，上訴人應在十五日內給付，從而依照保險業慣例，均會即刻審查，如
      保誠人壽即在八十九年一月二十四日向李綜合醫院函查故上訴人所云曾於民國
      八十九年二月二日發文苑裡李綜合醫院函調被保險人李俊雄之病歷資料，尚屬
      可信，其辯稱未取得病歷資料，則當時申請工本費新台幣一仟元，理當退還上
      訴人，唯上訴人迄今亦未能舉證證明已收受工本費一仟元退款，即可推知應已
      有取得病歷資料，應符情理，故其之後辯稱至八十九年三月上旬始經由保誠人
      壽取得病歷摘要影本，顯然違背經驗法則，尤其保誠人壽亦回函未曾提供病歷
      資料予上訴人，益見上訴人刻意卸責，編纂事實。
    (十二)按依本件保險契約基本條款終身壽險及定期壽險附約第五條約定保險費的墊繳
      ，即「要保人得於要保書或繳費寬限期間終了前以書面聲明，第二期以後的分
      期保險費於超過寬限期仍未交付者，本公司應以本契約當時的保單價值準備金
      （如有保險單借款款者，以扣除其借款本息後的餘額）自動墊繳其應繳的保險
      費及利息，使本契約繼續有效，但要保人亦得於次一墊繳日前以書面通知本公
      司停止保險費的自動墊繳。墊繳保險費的利息，自寬限期間終了的翌日起，按
      當時財政部核定的利率計算。前項每次墊繳保險費的本息，本公司應即出具憑
      証交予要保人，並於憑証上載明墊繳之本息及本契約保單價值準備金之餘額。
      保單價值準備金之餘額不足墊繳一日的保險費且經催告到達後逾三十日仍不交
      付時，本契約效力停止。」由右約定條款，可知倘有自動墊款之約定，則上訴
      人公司應以當時保單價值準備金自動墊繳保險費，至不足墊繳一日之保險費後
      ，上訴人公司經催告到達後逾三十日仍不交付保險費者，始生契約停止效力。
      按系爭保險契約要保書第九項保費自動墊繳，要保人勾選同意按主契約自動墊
      款保費條款墊繳主契約及所有附於保險費，則上訴人公司未依右開條款於墊繳
      保費後，再經催告逾三十日，難謂系爭保險契約有生停效法律效果！在此，上
      訴人公司或有爭執者，殆為主張系爭保單尚無責任準備金，自無墊繳保險費之
      情形，而舉系爭保險契約解約金暨各項保險金額表未列有第一年解約金及保單
      價值準備金，惟查保險法施行細則第十二條規定，保險期間超過一年之人壽保
      險契約，除生存保險外，其最低責任準備金之提存方式，則系爭保單應有保單
      價值準備金，就此惠請  鈞長向財政部保險司函查系爭保險契約在已繳足一年
      保險費後之保單價值責任準備金之金額即明。
    (十三)關於上訴人公司主張援引保險法第六十四條第二項規定期限，作為其在復效申
      請書主張不生效力之期裉，則亦已逾一個月除斥期間而不得再主張該復效申請
      不生效力，查上訴人九十二年五月十四日陳報狀載明〞上訴人曾於八十九年二
      月二日發文苑裡李綜合醫院函調被保險人李俊雄之病歷資料：：：〞（上証一
      ），然苑裡李綜合醫院竟以文號李綜（醫事）字第○八八號函覆〞經查本院舊
      有記錄並無三商人壽保險股份有限公司來函查詢病患李俊雄先生之病歷資料〞
      （上証二），互相矛盾，又上訴人同於九十二年五月十四日陳報狀載明「本件
      上証十七號苑裡李綜合醫院病歷摘要表影本，為上訴人於八十九年三月上旬間
      向保誠人壽取得」，請查明上訴人提出保誠人壽何人將右開病歷摘要影本提供
      上訴人，並請函保誠人壽股份有限公司查有無於八十九年三月上旬提供右開病
      歷摘要表列影本予上訴人即三商美邦人壽保險股份有限公司。
三、證據：除援用第一審所提證據外，補提陳報狀影本、苑裡李綜合醫院函影本為證。
      理      由
壹、程序方面：
一、本件上訴人事務所係設在設台北市○○○路一五○號四樓，非屬本院轄區，惟兩
    造於保險契約終身壽險（壽型）基本條款第二十七條及定期壽險附約保險契約基
    本條款第二十六條，均約定以要保人住所所在地之法院為合意管轄法院，核與民
    事訴訟法第二十四條合意管轄規定相符，而系爭保險契約之被保險人李俊雄之住
    所苗栗縣苑裡鎮西勢里六鄰三九之一號，是本院關於本件訴訟即有管轄權，先此
    敘明。
二、按訴狀送達後，被上訴人不得將原訴變更或追加他訴，但擴張或減縮應受判決事
    項之聲明者，不在此限，民事訴訟法第二百五十五條第一項但書第三款定有明文
    。本件被上訴人起訴原請求上訴人給付二百萬元，及自起訴狀繕本送達翌日即九
    十年一月五日起至清償日止，按年息百分之五計算之利息，嗣於九十年十二月二
    十九日更正利息部分聲明為自八十九年四月三日起至清償日止，按年息百分之十
    計算之利息，為訴之聲明之擴張，核無不合，應予准許。
貳、得心證之理由：
一、兩造不爭執之事實：
  (一)被上訴人之夫即訴外人李俊雄於八十五年十二月二十五日，向上訴人投保保單號
    碼：0000000000000號，保險金額一百萬元之二十年繳費終身壽險
    及保險金額一百萬元之二十年期定期壽險，被上訴人為受益人，上開保險契約之
    保險費採年繳法，收費方式為由上訴人派員收費。並於八十五年十二月二十五日
    以現金三萬一千五百二十八元給付第一期保險費。
  (二)系爭保險契約之第二期保險費應於八十六年十二月二十六日繳交，上訴人未派員
    至訴外人李俊雄處收費，訴外人李俊雄亦未繳交。
  (三)上訴人於八十七年一月二十二日寄發催繳函予訴外人李俊雄，要求其自催告函到
    達翌日起三十日內繳費，否則自寬限期間終了翌日起停止效力。
  (四)於八十七年三月月二十七日，訴外人李俊雄向被上訴人提出復效申請，並於八十
    七年四月八日以支票繳交第二期保險費三萬零八百四十八元、八十八年三月二十
    六日以支付繳交第三期保險費三萬一千五百二十元、八十九年三月二十六日以支
    票繳交第四期保險費三萬一千五百二十元。
  (五)於八十九年一月六日，訴外人李俊雄因急性胰臟炎併腎、肺衰竭死亡，被上訴人
    於八十九年三月間將保險金申請理賠之相關文件交予上訴人，上訴人於同年三月
    十八日表示歉難給付。
    就上開事實，業據被上訴人提出支票存根影本三份，保險單影本、台中縣警察局
    交通事故證明書影本、死亡證明書影本、臺北吳興郵局九十年三月二十日第二八
    三號存證信函各一件為證，並有上訴人提出之催告函之證明影本、復效申請書影
    本、八十七年一月二十二日之大宗普通掛號函件收執聯影本、保險費催繳通知書
    影本各一件附卷可按，復為兩造所不爭執，自堪信為真實。
二、本件兩造爭執之重點：
  (一)系爭保險契約之第二期保險費，上訴人未依約派員至被保險人住處收取，是否為
    上訴人受領遲延？是否發生停效之結果？
  (二)上訴人得否主張被保險人於申請復效時，未據實告知而主張復效不生效力？
三、系爭保險契約之第二期保險費，上訴人未依約派員至被保險人住處收取，是否發
    生為上訴人受領遲延？是否發生停效之結果？
  (一)按清償地，除法律另有規定或契約另有訂定，或另有習慣，或得依債之性質或其
    他情形決定者外，應依左列各款之規定：(1)以給付特定物為標的者，於訂約時，
    其物所在地為之。(2)其他之債，於債權人之住所地為之。民法第三百一十四條定
    有明文，又所謂往取債務，係指以債務人之住所為清償地之債務而言，此種債務
    ，必須債權人於清償期屆滿後至債務人之住所收取時，債務人拒絕清償，始負給
    付遲延之責任（最高法院六十九年度第一二八○號判例參照），另「依契約應由
    出租人赴承租人處收取租金，而出租人並未赴承租人處收租者，則衹構成出租人
    受領之遲延，不能謂為承租人之欠租，設此際承租人業已催告出租人收租，或已
    將租金提存者，其不能謂承租人欠租固不待言，縱或承租人未為此項催告或提存
    ，其不能構成承租人之欠租責任亦同」（最高法院五十二年度台上字第一三二四
    號判例參照）。
  (二)本件上訴人與被保險人李俊雄所訂之終身壽險契約，其保險費約定年繳，應於每
    年十二月二十六日繳納保險費，及要保書第七項收費方式一欄，在派員收費處打
    勾，有兩造不爭之要保書附卷可稽（見原審卷(一)第十二頁以下），自堪認要保人
    即被保險人李俊雄與上訴人間有保險費年繳，並以被保險人住址即苗栗縣苑裡鎮
    西勢里六鄰三九之一號為收費地址之合意，次查本件保險契約既約定以被保險人
    李俊雄之住處為收費地址，則李俊雄未按期繳納八十六年十二月二十六日之保險
    費，上訴人自應至上開地址為催收。而上訴人辯稱其已於八十七年一月二十二日
    發函限令被保險人李俊雄於收到催告函後三十日內補繳，迨八十七年三月二十七
    日李俊雄始繳納保險費之事實，此據上訴人提出八十七年一月二十二日之大宗普
    通掛號函件收執聯影本、保險費催繳通知書影本各一件附卷可按（見原審卷(一)第
    三五、卷(二)一二六頁）。而上訴人公司對保險費催繳程序，係以印製催告內容之
    書面催告通知函，再交付郵局寄發；本件並無特殊狀況，自亦循例採用同一流程
    寄發催告函予李俊雄。次由上訴人所呈大宗普通掛號函件收執聯影本清楚標示「
    催繳／退費通知書專用」，蓋有郵局八十七年一月二十二日之郵戳，足證上訴人
    已對清單上包含李俊雄在內之二十名保戶寄發催繳或退費通知。李俊雄逾期未繳
    保險費既為被上訴人所自認，則上訴人將李俊雄列為應予催繳之對象，應無疑義
    。復參之李俊雄保險費應繳日期既為八十六年十二月二十六日，則上訴人於上緊
    接該日期之後之八十七年一月二十二日寄發之信函內容，依常理應係繳費催告，
    另佐以被保險人李俊雄於八十七年三月二十七白向被上訴人提出復效之申請，有
    上訴人提出之復效申請書在卷可按（見原審卷(一)第三六頁）。綜上各情以觀，上
    訴人與李俊雄之函件，確屬保險費逾期未繳之催告通知函無訛。
  (三)查本件保險契約為往取債務，即當事人雙方約定，以債務人之住所地為清償地之
    債務，此由當事人雙方約定保險費採年繳法，收費方式為派員收費，足認系爭保
    險費之清償地為訴外人李俊賢之之住所地，上訴人對此收費約定方式並未否認，
    從而本件保險契約保險費屬往取債務，已如前述，而依前開說明，往取債務，必
    須債權人於清償期屆滿後至債務人住所收取時，債務人拒絕清償，始負給付遲延
    責任，本件上訴人自承於寄催繳通知前沒有聯絡到被保險人，有打電話，但一通
    無人接聽，另一道是電話中等語（見原審卷(二)第五二頁）且未舉證證人有前往收
    取情事，是被上訴人稱上訴人未前往收取保險費一節，堪以採信，併而被上訴人
    縱然未為催告保險人收取保險費或將保費提存，仍不能構成要保人之給付遲延責
    任，經查本件上訴人並未依約前往訴外人即債務人李俊雄住所收取保險費而遭債
    務人拒絕清償，則縱然訴外人即債務人李俊雄未催告上訴人收取保險費或未將保
    險費提存，及上訴人已發函限令被保險人李俊雄於收到催告函後三十日內補繳，
    依前開說明，仍不構成給付遲延責任。
  (四)查主壽險契約條款第四條第一項約定：「分期繳納的第二期以後保險費，應照本
    契約所載交付方法及日期，向本公司所在地或指定地點交付，或由本公司派員前
    往收取，並交付本公司開發之憑證。第二期以後分期保險費，到期未交付時，年
    繳或半年繳者，自催告到達翌日起三十日內為寬限期間；月繳或季繳者，自保險
    單所載交付日期之翌日起三十日內為寬限期間。」第三項：「逾寬限期間仍未交
    付者，本契約自寬限期間終了翌日起停止效力。如在寬限期間內發生保險事故時
    ，本公司仍負保險責任。」而當時已約定收費方式為派員收費，正面解釋應為：
    分期繳納的第二期以後保險費，應由上訴人公司派員前往要保人處所收取保險費
    ，要保人未合法提出給付時，上訴人公司得催告要保人於寬限期間內繳付保險費
    ，如要保人逾寬限期間仍未交付者，則自寬限期間終了翌日起停止保險契約效力
    。申言之，本件保險契約須經左列程序才會停效：(1)保險費到期未交付。(2)保險
    公司派員前往要保人處所收取保險費而未收取，經催告繳交保費。(3)催繳到達三
    十日後仍未繳費。即上訴人公司須証明右列三項程序均已履行，保險契約始生停
    效，本件上訴人公司未派員前往要保人處所收取保險費時，已如前述，自無本條
    約定之適用。即保險人不得主張催告及停止保險契約效力，綜上說明，本件保險
    契約並未停效，堪以認定。
四、系爭保險契約之第二期保險費，上訴人未依約派員至被保險人住處收取，被上訴
    人未繳保險費並不發生停效之結果，已如前述，則被保險人於申請復效時，是否
    須據實告知，及未據實告知其復效是否不生效力，因既不生停效之效力，自無復
    效之問題，故均毋庸斟酌，本件系爭保險契約既仍合法有效存在，且被保險人李
    俊雄於投保系爭保險契約後，於八十九年一月六日因病死亡，係在系爭保險契約
    理賠範圍內，亦為上訴人所不爭執，則上訴人遲未為給付保險金，應屬因可歸責
    於自己之事由，基上說明，堪信被上訴人之主張為真實，從而，被上訴人本於保
    險契約之法律關係，及依保險法第三十四條第二項因可歸責於自己之事由致未給
    付保險金之情形，被上訴人主張上訴人應給付遲延利息年利一分之規定，請求上
    訴人給付保險金二百萬元，及自理賠文件送達上訴人之日即八十九年三月十八日
    起後十五日，亦即自八十九年四月三日起至清償日止，按年息百分之十計算之遲
    延利息，原審認為有理由，並依聲請為假執行及免為假執行之宣告，雖其所述理
    由與本院所認定者不同，惟其結果則同，則本件上訴人上訴請求廢棄原判決並駁
    回被上訴人之請求，為無理由，應予駁回。
五、本件事證已臻明確，兩造其餘主張陳述及所提之證據，核於判決結果無影響，毋
    庸再予一一論述，併此敘明。
據上論結：本件上訴為無理由，依民事訴訟法第四百四十九條第一項、第七十八條，
判決如主文。
中      華      民      國    九十二    年      二      月    二十四    日
~B1民事第二庭審判長法  官  黃永泉
~B2                法  官  翁芳靜
~B3                法  官  蔡秉宸
右為正本係照原本作成。
如對本判決上訴，須於收受判決送達後二十日內向本院提出上訴書狀，其未表明上訴
理由者，應於提出上訴後二十日內向本院提出上訴理由書(須按他造人數附具繕本)。
上訴時應提出委任律師或具有律師資格之人之委任狀；委任有律師資格者，另應附具
律師及格證書及釋明委任人與受任人有民事訴訟法第四百六十六條之一第一項但書或
第二項（詳附註）所定關係之釋明文書影本。
~B                書記官  黃禎祥
中      華      民      國    九十三    年      二      月    二十五    日
附註：
民事訴訟法第四百六十六條之一（第一項、第二項）
對於第二審判決上訴，上訴人應委任律師為訴訟代理人。但上訴人或其法定代理人具
有律師資格者，不在此限。
上訴人之配偶、三親等內之血親、二親等內之姻親，或上訴人為法人、中央或地方機
關時，其所屬專任人員具有律師資格並經法院認為適當者，亦得為第三審訴訟代理人
。
                                                                        Ｂ


司法院資訊處製作；財團法人民間司法改革基金會備份。
